ACORDAO-COMPLETO-2544764

ACÓRDÃO 6475/2022 ATA 36/2022 - SEGUNDA CÂMARA

VISTOS, relatados e discutidos estes embargos de declaração subscritos por Focus - Comércio de Medicamentos e por Luiz Pinho Rezende, opostos em face do Acórdão 2386/2022-TCU-Segunda Câmara, proferido em sede de Tomada de Contas Especial instaurada por conversão de processo de auditoria de conformidade realizada na Secretaria Estadual de Saúde da Bahia (SESAB/BA) e nas Secretarias de Saúde dos Municípios de Seabra/BA, Iaçu/BA e Casa Nova/BA, integrante de Fiscalização de Orientação Centralizada (FOC) , na modalidade relatórios individualizados, cujo objetivo foi avaliar a aquisição de medicamentos que ocorreram de forma centralizada pelo Ministério da Saúde (MS) e as realizadas pelas Secretarias de Saúde selecionadas, mediante a transferências de recursos federais,
ACORDAM os Ministros do Tribunal de Contas da União, reunidos em Sessão da Segunda Câmara, ante as razões expostas pelo Relator, em:
9.1. conhecer dos presentes embargos de declaração, com fundamento nos arts. 32, inciso II, e 34 da Lei nº 8.443/1992, para, no mérito, rejeitá-los; e
9.2. encaminhar cópia desta deliberação aos embargantes e aos interessados.

Embargos de declaração opostos por Focus - Comércio de Medicamentos e por Luiz Pinho Rezende, opostos em face de acórdão em sede de Tomada de Contas Especial instaurada por conversão de processo de auditoria de conformidade realizada na Secretaria Estadual de Saúde da Bahia (SESAB/BA) e nas Secretaria de Saúde dos Municípios de Seabra/BA, Iaçu/BA e Casa Nova/BA,  cujo objetivo foi avaliar a aquisição de medicamentos que ocorreram de forma centralizada pelo Ministério da Saúde (MS) e as realizadas pelas Secretarias de Saúde selecionadas, mediante a transferências de recursos federais.

Segunda Câmara

Secretaria da Saúde do Estado da Bahia - SESAB.

3. Interessados/Responsáveis/Recorrentes:
3.1. Interessado: Ministério da Saúde.
3.2. Responsáveis: Dismed Distribuidora de Medicamentos Hospitalares Ltda (05.312.096/0001-47); Focus - Comércio de Medicamentos Ltda (12.989.241/0001-94); Luiz Pinho Rezende (XXX.933.205-XX).
3.3. Recorrente: Focus - Comércio de Medicamentos Ltda (12.989.241/0001-94).

13.1. Ministros presentes: Bruno Dantas (Presidente), Augusto Nardes (Relator), Aroldo Cedraz e Antonio Anastasia.
13.2. Ministro-Substituto presente: Marcos Bemquerer Costa.

AUGUSTO NARDES

Ministro Augusto Nardes.

Trata-se de embargos de declaração opostos por Focus - Comércio de Medicamentos e por Luiz Pinho Rezende, que tiveram suas contas julgadas irregulares pelo Acórdão 2386/2022-TCU-Segunda Câmara, proferido em sede de Tomada de Contas Especial instaurada pelo Tribunal de Contas da União por conversão de processo de auditoria de conformidade realizada na Secretaria Estadual de Saúde da Bahia (SESAB/BA) e nas Secretarias de Saúde dos Municípios de Seabra/BA, Iaçu/BA e Casa Nova/BA, integrante de Fiscalização de Orientação Centralizada (FOC) , na modalidade relatórios individualizados, cujo objetivo foi avaliar a aquisição de medicamentos que ocorreram de forma centralizada pelo Ministério da Saúde (MS) e as realizadas pelas Secretarias de Saúde selecionadas, mediante transferências de recursos federais.
2.	A seguir, reproduzo o conteúdo substancial das peças recursais (peça 220 e 225) que apresentaram textos idênticos:
	"Em que pese a R. Decisão ter rejeitado as defesas dos responsáveis pela Dismed Distribuidora de Medicamentos Hospitalares Ltda., Focus - Comércio de Medicamentos Pinho Rezende, Ltda. e Luiz Pinho Rezende, tendo sido julgadas as contas irregulares, esse C. TCU não observou a juntada dos comprovantes de aquisição de medicamentos, na forma da lei, bem como sua regular entrega, com entrega de via da nota, como aceito nas transações comerciais. 
	Os presentes embargos se enquadram em dois motivos, a saber: a omissão, consistente na ausência completa de fundamentação do Acórdão nº 2386/2022 e a contradição, evidenciada pela adoção de premissas equivocadas o qual foi encampado, na íntegra, pelo Conselheiro Relator, ponto em que foi seguido pelos demais julgadores.
	Cumpre observar que a técnica de adotada no voto condutor do Acórdão contraria as regras de processo civil, aplicáveis, subsidiariamente, por força do art. 15, do CPC, a todos os tipos de processo. Com efeito, o CPC/2015 determina o necessário enfrentamento das questões suscitadas pelas partes, bem como o pronunciamento de decisões devidamente fundamentadas. Nesse sentido, apresenta-se oportuna a transcrição dos seguintes artigos: (...) 
	No caso dos autos, insta reconhecer que o Acórdão nº 2386/2022, foi proferido com desconsideração dos fatos demonstrados pelo Ministério Público de Contas (peça 201) , razão pela qual não foram enfrentadas nenhuma das seguintes questões: 
	1. Todas as vendas seriam fraudulentas?
	2.	Nenhum medicamento foi entregue?
	3. Sem esforço o Estado vai se locupletar impondo às empresas a obrigação de pagar por medicamentos entregues por vício formal, posto pelo TCU que em nenhum momento ouviu o Município ou o Conselho Municipal de Saúde?
	A distorção entre o relatório inicial, peça posta para conhecimento, de modo que as partes pudessem se defender, e a decisão ora embargada é abissal. 
	O relatório inicial exemplifica uma situação inicial, a decisão ora embarga vergasta todo o processo de compra e venda de medicamentos, inquinando de inexistente qualquer entrega. 	
	Ninguém será obrigado a fazer ou deixar de fazer algo senão em virtude da Lei trata-se de disposição constitucional. 
	A licitação e o contrato firmado para a venda de medicamento não tinham previsão de forma específica de entrega, tendo a embargante procedido com a entrega de acordo com o expediente administrativo do Município de Casa Nova. 
	Ao impingir sanção às empresas contratadas, sem a participação do Município responsável pelo contrato, detentor do controle de recebimento, o TCU ultrapassa o seu limite de competência, posto que os recursos foram colocados à disposição do Município e não das empresas, evidenciando a teratologia da decisão que pode ainda ser corrigida pelo conduto dos presentes EMBARGOS DE DECLARAÇÃO. 
	Como alegado em sede de defesa, sem qualquer pronunciamento na decisão embargada, face Relatório do TC 029.065/2018, às folhas 05, salientando que foi o único elemento posto à disposição do embargante, o relatório juntado ao Ofício recebido pela ora defendente, a primeira nota fiscal que fora tomada com evidência dos fatos narrados pela auditoria, descrevendo no quadro abaixo, além da juntada das cópias das notas fiscais de compras e nota fiscal de venda, verificamos os produtos que constam no processo de licitação e efetivamente entregues.
	[tabela com produtos entregues ao Fundo Municipal de Saúde de Casa Nova]
	Os produtos foram adquiridos pela defendente junto à empresa Mega Distribuidora de Medicamentos Ltda., conforme notas fiscais 86.366 e 93.189 anexadas conforme quadro abaixo:
	[tabela com produtos adquiridos da mega distribuidora]
	Por esse exemplo, mostramos que não existem dúvidas quanto à aquisição dos produtos e a sua efetiva entrega, não sendo razoável imputar a ora defendente qualquer tipo de sanção em razão de uma suposta falta de controle de estoque de mercadorias e a entrega de medicamentos aos munícipes, até mesmo porque, ao tempo dos fatos não fora comunicado pelos órgãos de controle ao ora defendente que estaria ocorrendo algum tipo de irregularidade ou mesmo a falta dos produtos ali efetivamente entregues.
	PEDIDOS
	Ante o exposto, REQUER desse MM. Juízo: 
	a) preliminarmente, que o Presidente do TCU, nos termos do art. 34, da Lei Orgânica do TCU nº 8.443/92, receba os presentes Embargos de Declaração, tendo em vista o preenchimento dos requisitos de admissibilidade previstos na Lei Orgânica do TCU; 
	b) quanto ao mérito, que a 2ª Câmara do TCU, nos termos do art. 287, do Regimento Interno, julgue procedentes os Embargos de Declaração para AFASTAR QUALQUER SANÇÃO, levando em conta os elementos de prova não apreciados na decisão embargada. 
	b.1) integrar o Acórdão nº 2386/2022, de forma a suprir a omissão consistente na ausência de fundamentação, procedendo-se a um novo julgamento que apresente motivação analítica das razões fáticas e jurídicas aduzidas pelo Embargante."
	
	É o relatório.

Jose Raimundo Ribeiro da Paixão (38956/OAB-PE), representando Focus - Comercio de Medicamentos Ltda; Cícera Jaira Lima Cavalcanti (42.624/OAB-PE), Max Lima e Silva de Medeiros (22.993/OAB-PE) e outros, representando Dismed Distribuidora de Medicamentos Hospitalares Ltda; Marcio Jandir Silva Soares (22.966/OAB-BA), Gabriel de Oliveira Campana (43.795/OAB-BA) e outros, representando Luiz Pinho Rezende.

Não atuou.

TOMADA DE CONTAS ESPECIAL. AQUISIÇÃO DE MEDICAMENTOS. MUNICÍPIO DE CASA NOVA/BA. PAGAMENTO A MAIOR DE QUANTITATIVOS. SUPERFATURAMENTO. REJEIÇÃO DAS ALEGAÇÕES DE DEFESA. CONTAS IRREGULARES. DÉBITO. MULTA. EMBARGOS DE DECLARAÇÃO. CONHECIMENTO. INEXISTÊNCIA DOS VÍCIOS APONTADOS. REJEIÇÃO.

TOMADA DE CONTAS ESPECIAL (TCE)

não atuou.

Trata-se de embargos de declaração opostos por Focus - Comércio de Medicamentos e por Luiz Pinho Rezende, que tiveram suas contas julgadas irregulares em face do Acórdão 2386/2022-TCU-Segunda Câmara, proferido em sede de Tomada de Contas Especial que cuidou de aquisição de medicamentos que ocorreram de forma centralizada pelo Ministério da Saúde (MS) e as realizadas pelas Secretarias de Saúde selecionadas, mediante a transferência de recursos federais.
2.	De início, entendo que os aclaratórios devem ser conhecidos, por preencherem os requisitos de admissibilidade previstos nos arts. 32, inciso II, e 34 da Lei 8.443/1992.
3.	No mérito, registro, preliminarmente, a título pedagógico, que os embargos de declaração são, em regra, recurso integrativo, que objetivam expungir da decisão embargada os vícios de omissão, contradição ou obscuridade. Vicente Greco Filho assim define esses vícios da deliberação:
" (...) obscuridade: defeito consistente na difícil compreensão do texto da sentença e pode decorrer de simples defeito redacional ou mesmo de má formulação de conceitos, havendo obscuridade quando a sentença está incompreensível no comando que impõe e na manifestação de conhecimento e vontade do juiz.
contradição: afirmação conflitante, quer na fundamentação, quer entre a fundamentação e a conclusão, sendo que, nesses casos, a correção da sentença, em princípio, não levaria a uma verdadeira modificação da sentença, mas apenas a um esclarecimento de seu conteúdo.
omissão: caso em que a sentença é complementar, passando a resolver questão não solucionada, ganhando substância, portanto, sendo que as questões que devem ser resolvidas pelo juiz são todas as relevantes postas pelas partes para a solução do litígio, bem como as questões de ordem pública que o juiz deve resolver de ofício, como, por exemplo, a coisa julgada."
 (in Direito Processual Civil Brasileiro 11ª edição, 2º Volume, Editora Saraiva, p. 259/260) .
4.	No mesmo sentido o seguinte entendimento do Supremo Tribunal Federal: "A contradição que dá margem aos embargos declaratórios é a que se estabelece entre os termos da própria decisão judicial - fundamentação e dispositivo - e não a que porventura exista entre ela e o ordenamento jurídico; menos ainda a que se manifeste entre o acórdão e a opinião da parte vencida" (RHC-ED 79785/RJ, DJ 23/5/2003, p. 31, Ministro Sepúlveda Pertence) .
5.	Ou seja, a contradição apta a ser sanada pela oposição dos embargos declaratórios é a que se estabelece entre os termos da própria decisão, compreendida no âmbito desta Corte como o conjunto Relatório, Voto e Acórdão, e não a que porventura exista entre as razões de decidir e os fatos alegados, a doutrina, a jurisprudência ou a interpretação do ordenamento jurídico que o recorrente entenda adequada.
6.	Outrossim, os embargos de declaração não se prestam a reformar o decisum original, devendo-se conferir, nessa linha, os Acórdão 1810/2008-TCU-Segunda Câmara, 92/2004 e 328/2004, do Plenário, e 71/2006 e 186/2006, da 1ª Câmara, bem como a jurisprudência do Supremo Tribunal Federal, a exemplo da decisão exarada no RE 327376/DF, pelo Ministro Carlos Velloso, in verbis: "Não cabe, por outro lado, em sede de embargos de declaração, rediscutir a matéria decidida, para modificar o julgado em sua essência ou substância. (...) . Inviável, portanto, o RE, nego-lhe seguimento".
7. 	Destarte, os embargos devem ser manejados, então, para corrigir eventual obscuridade, omissão ou contradição nas deliberações do TCU, a fim de esclarecer, interpretar ou completar o pronunciamento anteriormente emitido, em benefício da sua melhor compreensão ou inteireza, devendo observar os seguintes critérios: i) não se prestar para rediscussão do mérito nem para reavaliação dos fundamentos que conduziram à prolação do acórdão recorrido; ii) a contradição deve estar contida dentro dos termos do inteiro teor da deliberação atacada; iii) não há omissão quando a matéria é analisada na instrução da unidade técnica que consta do relatório e integra as razões de decidir da deliberação; iv) o julgador não está obrigado a apreciar todos e cada um dos argumentos desfiados pela parte, sendo suficiente que se atenha àqueles bastantes à formação de sua convicção acerca da matéria; v) eventual erro de julgamento deve ser corrigido por outra via recursal própria (v.g.: Acórdão 10919/2016-TCU-Segunda Câmara e 434/2018-TCU-Plenário, entre outros) .
8.	Dito isso, verifico, de pronto, que inexiste o vício suscitado pelos embargantes, razão pela qual os aclaratórios devem ser rejeitados.
9.	Os embargantes assinalam em sua peça recursal os seguintes supostos vícios:
	a) omissão, consistente na ausência completa de fundamentação do Acórdão nº 2.386/2022; e
	b) contradição, evidenciada pela adoção de premissas equivocadas o qual foi encampado, na íntegra, pelo Conselheiro Relator, ponto em que foi seguido pelos demais julgadores. 
10.	Assinalam, ainda, que o "Acórdão nº 2.386/2022, foi proferido com desconsideração dos fatos demonstrados pelo Ministério Público de Contas (peça 201) , razão pela qual não foram enfrentadas nenhuma das seguintes questões: 
1. Todas as vendas seriam fraudulentas? 
2. Nenhum medicamento foi entregue? 
3. Sem esforço o Estado vai se locupletar impondo às empresas a obrigação de pagar por medicamentos entregues por vício formal, posto pelo TCU que em nenhum momento ouviu o Município ou o Conselho Municipal de Saúde?"
11.	De início, registro que o posicionamento do Ministério Público junto a este Tribunal (peça 201) teve seus fundamentos incorporados ao acórdão proferido. Aliás, a manifestação do d. Parquet esteve alinhada ao posicionamento da unidade técnica para a rejeição das alegações de defesa apresentadas e a condenação dos responsáveis nos débitos apurados, in verbis:  
43. Com base nos elementos apresentados, a unidade técnica propõe a rejeição das alegações de defesa apresentadas e a condenação dos responsáveis nos débitos apurados.
44. Por fim, quando os autos já estavam neste Gabinete, a empresa Focus apresentou alegações de defesa complementares (peça 200) . No documento, reforça os argumentos de que demonstrou a aquisição junto a fornecedores dos medicamentos vendidos à Prefeitura de Casa Nova/BA, questiona a falta de oportunidade de contraditar os depoimentos de servidores municipais e se insurge pelo fato de ser responsabilizada pelas falhas nos controles de recebimento e de distribuição dos medicamentos do município.
45. A respeito da aquisição dos medicamentos, as provas apresentadas não esclarecem as inconformidades identificadas na numeração de diversos lotes de medicamentos, como, por exemplo, o uso de numeração de lotes incompatível com os utilizados pela Hipolabor (peças 39 e 81) , dentre outros achados.
46. Essas inconsistências reforçaram os indícios colhidos no âmbito municipal de que os produtos não foram entregues, cabendo, portanto, o não acolhimento das alegações complementares.
47. Ante o exposto, este representante do Ministério Público de Contas manifesta-se de acordo com a proposta de encaminhamento sugerida pela unidade técnica à peça 196, p. 13-15. (grifei) 
12.	Em relação à fundamentação do Acórdão 2386/2022-TCU-Plenário, não vejo qualquer tipo de vício. Os responsáveis, ao lidar com recursos públicos, deveriam possuir conhecimento das regras quanto à necessária prestação de contas por meio de documentação hábil, o que não foi feito. Qualquer pessoa que gere recursos públicos deve comprovar a correta aplicação dos valores provenientes do erário.
13.	A fundamentação da deliberação está registrada no acórdão, a saber, arts. 1º, inciso I, 16, inciso III, alíneas "b" e "c", e § 2º da Lei 8.443/1992 c/c os arts. 19 e 23, inciso III, da mesma Lei, in verbis:
Art. 16. As contas serão julgadas: (...) 
III - irregulares, quando comprovada qualquer das seguintes ocorrências: (...) 
b) prática de ato de gestão ilegal, ilegítimo, antieconômico, ou infração à norma legal ou regulamentar de natureza contábil, financeira, orçamentária, operacional ou patrimonial;
c) dano ao Erário decorrente de ato de gestão ilegítimo ao antieconômico;
Art. 19. Quando julgar as contas irregulares, havendo débito, o Tribunal condenará o responsável ao pagamento da dívida atualizada monetariamente, acrescida dos juros de mora devidos, podendo, ainda, aplicar-lhe a multa prevista no art. 57 desta Lei, sendo o instrumento da decisão considerado título executivo para fundamentar a respectiva ação de execução.
14.	Quanto às premissas adotadas para a condenação dos responsáveis, também não vislumbro qualquer vício. O voto que norteou o acórdão foi claro ao registrar que a argumentação genérica de que haveria prova da entrega era frágil:
10.	 A argumentação genérica de que haveria prova dessa entrega, sem a precisa identificação de onde estariam os medicamentos é frágil. Os atestos do Sr. Luiz Pinho Rezende não estão suportados por controles adequados pelos setores que promoviam o recebimento dos medicamentos (v. relatório de auditoria, peça 138, p. 18) . Diante das quantidades e diversidade dos produtos adquiridos, esperava-se que a movimentação das mercadorias fosse de conhecimento do setor municipal responsável por esse controle, mesmo que deficiente ou realizada em outro local. Nesse sentido, oportuna a colocação do MPTCU em seu parecer:
9. As duas empresas buscam demonstrar que detinham em estoque os produtos fornecidos, pois adquiriram previamente os produtos de laboratórios e fornecedores. Para demonstrar isso, apresentam notas fiscais e relação de produtos adquiridos, informando a quantidade, o nome do vendedor, os números de lote dos produtos e das notas fiscais de entrada. As empresas não fazem o cotejamento dos produtos vendidos com os adquiridos, mas tal informação, como ponderado pela unidade técnica, demonstra apenas que possuíam nos estoques os medicamentos com lotes compatíveis com aqueles vendidos ao município.
10. Os argumentos apresentados, no entanto, não esclarecem as não conformidades identificadas na circularização realizada pela auditoria, como já comentado: número de lotes inválidos (peça 81) , produtos não fornecidos pelas empresas indicadas nas notas fiscais apresentadas (peças 82-83) , inexistência de registros de fabricação de lotes informados (por exemplo, peça 79) .
 (...) 
45. A respeito da aquisição dos medicamentos, as provas apresentadas não esclarecem as inconformidades identificadas na numeração de diversos lotes de medicamentos, como, por exemplo, o uso de numeração de lotes incompatível com os utilizados pela Hipolabor (peças 39 e 81) , dentre outros achados.
46. Essas inconsistências reforçaram os indícios colhidos no âmbito municipal de que os produtos não foram entregues, cabendo, portanto, o não acolhimento das alegações complementares.
15.	Por fim, em relação aos três questionamentos formulados pelos embargantes, entendo que não cabe repassar a esta Corte de Contas as respostas, pois estas, juntamente com as provas adequadas, deveriam ser respondidas por quem geriu os recursos, que detinha o ônus de comprovar sua escorreita aplicação, em especial os próprios arrolados nestes autos, já que eram os responsáveis pela entrega das mercadorias.
16.	A propósito, a busca por essas respostas não é adequada nesta etapa processual, uma vez que não cabe, em sede de embargos de declaração, rediscutir a matéria decidida, para modificar o julgado em sua essência ou substância. (Acórdãos 2530/2007 e 582/2008, ambos do Plenário) .
17.	Destarte, não vislumbro razão para alterar a decisão embargada.
18. 	Diante da inexistência de vícios no acórdão embargado, sou pela rejeição dos presentes embargos declaratórios.
Ante todo o exposto, VOTO no sentido de que o Tribunal de Contas da União aprove o acórdão que ora submeto à apreciação deste Colegiado.
TCU, Sala das Sessões, em 11 de outubro de 2022.
Ministro JOÃO AUGUSTO RIBEIRO NARDES
Relator